臺灣高等法院民事判決　　　　　　　　　 99年度上字第307號
上　訴　人　殷郭和子
訴訟代理人　洪文浚律師
被　上訴人　甘雪娥（原名劉甘雪娥）
訴訟代理人　張泰昌律師
複　代理人　陳淑玲律師
右當事人間請求塗銷抵押權登記等事件，上訴人對於中華民國99
年1月26日臺灣士林地方法院98年度訴字第554號第一審判決提起
上訴，本院於100年2月15日言詞辯論終結，本院判決如左：
    主  文
上訴駁回。
第二審訴訟費用由上訴人負擔。
    事實及理由
一、上訴人主張：坐落臺北市○○區○○段一小段201（面積1,7
    13平方公尺）、202地號（面積116平方公尺）土地所有權應
    有部分各1/6，同小段203（面積698平方公尺）、204地號（
    面積513平方公尺）土地應有部分各1/12（上開4筆土地合稱
    系爭土地），均為伊所有，並於民國98年間經臺北市政府公
    告徵收。伊從未積欠被上訴人債務，亦未將系爭土地設定抵
    押權予被上訴人，竟發現系爭201地號之應有部分1/12、204
    地號之應有部分1/24共同設定以被上訴人為權利人、債務人
    即設定義務人為伊、存續期間自81年8月27日至101年8月26
    日，最高限額新臺幣（下同）400萬元之抵押權（地政機關
    收件文號：81年北投字第199330號），另系爭202地號之應
    有部分1/6、203地號之應有部分1/12共同設定被上訴人為權
    利人、債務人即設定義務人為伊、存續期間自80年11月22日
    至100年11月21日，最高限額150萬元之抵押權（地政機關收
    件文號：80年北投字第243710號，上開2抵押權合稱系爭抵
    押權）。兩造間並無金錢往來，亦無債權債務關係，系爭抵
    押權所擔保之債權並不存在。爰聲明請求：確認被上訴人就
    系爭抵押權所擔保之債權不存在（上訴人於原審先位聲明請
    求被上訴人應塗銷系爭抵押權登記，嗣於本院審理時，因系
    爭抵押權登記業經徵收機關塗銷，是上訴人已撤回先位聲明
    ，下不贅述）。
二、被上訴人則以：系爭抵押權分別於80年11月26日、81年8月
    29日設定登記，依當時施行土地登記規則，設定義務人除應
    提出土地所有權狀外，尚應提出印鑑證明申請登記，藉以確
    認設定義務人即上訴人有設定抵押權之意思，且印鑑、印鑑
    證明及土地所有權狀，均屬處理不動產之重要憑證，應以所
    有權人親自或授權行使為常態，足證上訴人對系爭抵押權之
    設定為知情。又兩造為親姐妹，因伊自幼出養他人，上訴人
    由親生父母扶養，兩造之生母生前表示系爭土地由兩造共同
    取得，各享有一半之權利，僅以上訴人名義為登記。而為保
    障伊之一半權利，始藉由設定系爭抵押權之方式為之，況系
    爭土地及其上廠棚出租他人使用時，伊亦列名為出租人，且
    實際收取租金乙節可證。是系爭抵押權所擔保之債權為伊將
    來請求返還系爭土地之一半權利及因上訴人之管理、處分、
    滅失、毀損或其他事由，致不能返還時之損害賠償請求權或
    取得財產之不當得利請求權。上訴人認系爭抵押權所擔保之
    債權不存在，為無理由等語，資為抗辯。爰聲明請求：上訴
    人之訴駁回。
三、原審為上訴人全部敗訴之判決，即駁回上訴人訴請塗銷系爭
    抵押權登記之先位之訴，及確認系爭抵押權所擔保之債權不
    存在之備位之訴。
    上訴人就備位之訴不服，提起上訴（先位之訴部分已撤回）
    ，其上訴聲明：(一)原判決關於駁回上訴人下開第二項之訴部
    分廢棄。(二)上開廢棄部分，確認被上訴人就系爭抵押權所擔
    保之債權不存在。
    被上訴人之答辯聲明：上訴駁回。
四、兩造不爭執之事項如下：
  (一)系爭201、202地號土地之應有部分各1/6，同小段203、204
    地號土地之應有部分各1/12，均登記為上訴人所有。
  (二)系爭201地號之應有部分1/12、204地號之應有部分1/24，於
    81年8月29日共同設定以被上訴人為權利人、債務人即設定
    義務人為上訴人、存續期間自81年8月27日至101年8月26日
    ，最高限額400萬元之抵押權（收件文號：81年北投字第199
    330號）；另系爭202地號之應有部分1/6、203地號之應有部
    分1/12，於80年11月26日共同設定被上訴人為權利人、債務
    人即設定義務人為上訴人、存續期間自80年11月22日至100
    年11月21日，最高限額150萬元之抵押權（收件文號：80年
    北投字第243710號，土地登記簿謄本見原審卷10頁至14頁、
    抵押權登記資料見原審卷27頁至43頁）。
  (三)上訴人曾於81年8月29日將系爭201地號土地上門牌號碼臺北
    市○○區○○街73巷4號房屋（10027建號）應有部分1/6，
    以「買賣」為原因移轉登記予被上訴人（見原審卷29頁）。
  (四)兩造為親姐妹，被上訴人於40年間出養予生母郭陳鴦之哥哥
    ，上訴人則由親生父母扶養。
  (五)系爭土地上所坐落之廠棚，前由兩造及訴外人郭武陣（上訴
    人之弟）、劉丕基（被上訴人之前夫）名義共同出租予訴外
    人張碁祥，並曾簽署廠棚租賃合同書（見原審卷73頁至76頁
    ）。
  (六)系爭土地業經臺北市政府辦理臺北市北投區士林科技園區區
    段徵收，由上訴人提存550萬元予原審提存所（99年度存字
    第1286號）後，申請就全部應領地價補償費8,642,475元發
    給抵價地，系爭抵押權登記業經塗銷在案。又依臺北市政府
    之辦理抵價地規劃作業，預計於102年底辦理抵價地分配事
    宜，故目前尚無法知悉上訴人之抵價地確切之地號及位置，
    有臺北市政府99年11月22日府授地發字第09903930200號函
    可參（見本院卷120頁至123頁）。
五、兩造之爭執點，厥為系爭抵押權所擔保之債權是否存在？本
    件上訴人否認系爭抵押權所擔保之債權存在，被上訴人則以
    兩造係親姐妹，因伊自幼由生母郭陳鴦之哥哥收養，上訴人
    由親生父母扶養，郭陳鴦生前表示系爭土地由兩造共同取得
    ，各有一半之權利，因系爭土地為保護區，需自耕農始可登
    記，致其半數權利借名登記予上訴人名下，為保障其將來請
    求返還之權利，始設定最高限額抵押權400萬元、150萬元為
    保障等語置辯，茲析述如下：
  (一)按所謂最高限額之抵押契約，係指所有人提供抵押物，與債
    權人訂立在一定金額之限度內，擔保現在已發生及將來可能
    發生之債權之抵押權設定契約而言。此種抵押權所擔保之債
    權，除訂約時已發生之債權外，即將來發生之債權，在約定
    限額之範圍內，亦為抵押權效力所及。又抵押權所擔保之債
    權，如因債務不履行有損害存在時，此項損害賠償請求權，
    為原債務之變形，自屬抵押權擔保之範圍，與抵押權擔保債
    權具同一性。查系爭抵押權分別於80年11月26日、81年8月
    29日設定，有土地登記簿謄本可參（見原審卷10頁至13頁）
    ，另系爭201、204地號土地於81年8月29日設定最高限額400
    萬元抵押權予被上訴人時，上訴人係連同系爭201地號土地
    上之門牌號碼臺北市○○區○○街73巷4號房屋（10027建號
    ）所有權應有部分1/6，以「買賣」為原因移轉登記予被上
    訴人，上開登記申請案，上訴人需提供印鑑章、戶籍謄本、
    印鑑證明、土地及建物所有權狀等證件，以憑辦理，此有臺
    北市士林地政事務所98年5月15日北市士地三字第098308548
    00號函附土地登記申請書、建築改良物買賣所有權移轉契約
    書等資料可參（見原審卷20頁至43頁，至於系爭202、203地
    號土地設定150萬元最高限額抵押權之80年北投字第24371號
    登記原卷則因逾保存期限，業經地政機關銷毀在案，亦由上
    開函示載明，併予敘明）。上訴人既同時將前揭10027號建
    物之所有權應有部分1/6以「買賣」為原因，而移轉登記予
    被上訴人，豈會不知系爭201、204地號土地同時設定400萬
    元最高限額抵押權之理？是上訴人辯稱不知設定抵押權云云
    ，已屬可議。上訴人再稱其印鑑及權狀均交由母親保管，其
    全然不知情云云，惟印鑑及不動產所有權狀乃係辦理不動產
    權利之設定或移轉之重要物件，衡諸社會一般常情，應由權
    利人本身負保管責任為常態事實，交由其他人保管為變態事
    實，再則上訴人為31年11月7日生（印鑑證明見原審卷40頁
    ），迄最初之系爭抵押權設定登記（80年11月26日）時，已
    年49歲，且嫁為人婦，並非未成年人，若謂印鑑及權狀等重
    要文件，仍交由娘家之母親保管，更非常態事實，自應由主
    張變態事實者負舉證責任。然兩造之生母郭陳鴦業於86年間
    過世，無法到院陳述是否保管上訴人之印鑑及權狀，換言之
    ，無法證明郭陳鴦未獲得上訴人之同意，逕自使用上訴人之
    印鑑及權狀，持以辦理系爭抵押權設定登記。是上訴人之上
    開辯解，無法證明而難予採信。
  (二)又證人劉丕基（即被上訴人之前夫）證稱：兩造之母親曾表
    示，基於某些原因被告（即被上訴人）就系爭土地半數之權
    利係放在原告（即上訴人）名下，後來被告母親覺得不妥，
    當時因為土地是保護區，必須要有自耕農的身分才能受移轉
    ，因為無法移轉，所以想要用補救的措施，代書到80年左右
    ，才提議用設定抵押的方式來保障被告權益。．．被告雖於
    5歲時不得已出養，但收養的人是母親的哥哥，所以被告與
    原告的家庭往來非常密切，．．設定抵押的事情原告也知道
    ，原告不但知道，也力勸被告接受母親分配祖產的好意，原
    告也知道他名下土地的半數權利是屬於被告，並同意把土地
    分配給被告．．在母親過世前，所有祖產的收益都是由母親
    來分配，母親在86年3月過去後，從86年4月間一直到租賃合
    約承租人在87年8月退租為止，租金的分配是伊、郭武陣各
    1/3，兩造各1/6來分配，因為大家都知道被告有1/6權利等
    語（見原審卷131頁反面），已證述被上訴人對於系爭土地
    有一半之權利，因土地為保護區，無法登記於被上訴人名下
    ，始借名登記在上訴人名下，而為保障日後被上訴人之權利
    ，兩造始設定系爭最高限額抵押權為擔保。
  (三)又系爭土地為祖產（原登記為兩造之祖父所有），祖父過世
    時，因兩造之父已過世，遂直接由子郭武夫（目前已過世）
    、郭武陣及上訴人繼承取得兩造之父可繼承之持分。嗣郭武
    夫之部分，再出賣予被上訴人之前夫劉丕基等情，為兩造所
    不爭執，且據證人郭武陣證述在卷（見原審卷130頁反面）
    ，可信為真。另觀之系爭土地及其上所坐落未經保存登記之
    廠棚，已出租他人使用多年，該88年10月25日簽訂之「廠棚
    租賃合同書」上，出租人之姓名記載：「郭武陣、殷郭和子
    、劉甘雪娥、劉丕基等四人」，承租人：「張碁祥」，即以
    兩造及共有人郭武陣、劉丕基名義共同出租予訴外人張碁祥
    ，租期自88年11月1日起至89年10月31日止，之後再展延多
    次，迄97年10月31日止，此有廠棚租賃合同書可稽（見原審
    卷73頁至76頁）。再參諸證人劉丕基先前證述：依上開租賃
    關係所取得租金收益係由伊及郭武陣各分得1/3，由兩造各
    分得1/6，此係因大家都知道被告有1/6的權利等語明確（見
    原審卷131頁反面），上訴人亦不否認自88年11月1日起至97
    年10月31日止，兩造各取得租金1/6，故如被上訴人對系爭
    土地無任何權利，實無可能會收取與上訴人同一比例之租金
    ，更無必要與劉丕基、郭武陣一同併列為出租人之理？故堪
    認被上訴人對於系爭土地有一半之權利，及系爭抵押權係為
    擔保被上訴人日後終止借名登記契約時，對於系爭土地一半
    權利之返還請求權而設定。
  (四)上訴人另謂縱認88年10月25日廠棚租賃合同書，列被上訴人
    為出租人，同意其分得1/6租金，惟之前所簽訂租約被上訴
    人均未列名為出租人，單憑88年10月25日租約列出租人此點
    ，並不足以論斷被上訴人就系爭土地有一半權利云云，查兩
    造之母郭陳鴦於86年3月30日往生，86年2、3月租金計18萬
    元，郭丕基及郭武陣各取得6萬元，另6萬元置於上訴人處，
    嗣郭陳鴦之「喪事三七」費用由兩造均分，被上訴人另交付
    3萬元予上訴人，事後結算「喪事三七」費用為53,500元（
    兩造各應負擔26,750元），上訴人須退還被上訴人33,250元
    （30,000＋30,000－26,750＝33,250）。86年4月至7月每月
    租金9萬元之支票均由被上訴人託收，86年7月結算時，被上
    訴人應交付租金上訴人60,000元（90,000×4×1/6＝60,000
    ），被上訴人扣除上訴人應返還之33,250元後，將餘額26,7
    50元（60,000－33,250＝26,750）以支票交付予上訴人等情
    ，業據被上訴人陳述綦詳（見本院卷84頁、85頁），復有其
    提出之代收票據明細表、86年7月31日支票存根可證（見本
    院卷87頁、89頁），洵堪取信。是86年間之廠棚租賃合同書
    （由81年8月26日簽訂之廠棚租賃合同書，屆期展延，即被
    證十，見原審卷179頁，上訴人承認此份契約為其簽署，詳
    后述）上出租人雖列上訴人、劉丕基、郭武陣三人，惟事實
    上租金自86年2月開始，被上訴人即已分取1/6，益證被上訴
    人對於系爭土地確有一半之權利，否則，上訴人、劉丕基及
    郭武陣不會同意由被上訴人分得1/6之租金。上訴人此之主
    張，要無足取。
  (五)上訴人另主張退而言之，縱認系爭抵押權所擔保之債權存在
    ，因系爭土地業經臺北市區徵收，全部應領地價
    補償費為8,642,475元，系爭抵押權所擔保之債權僅有8,642
    ,475元之半數即4,321,238元云云。惟查抵押權之標的物滅
    失、毀損或徵收，因而得受賠償或其他利益（如地價補償款
    或抵價地）者，該賠償或其他利益成為抵押權標的物之代替
    物，抵押權人得就該項賠償或其他利益行使權利，稱為抵押
    權之代位性。至該得受之賠償或其他利益即為抵押物之代位
    物或代償物。系爭土地經臺北市政府辦理臺北市北投區士林
    科技園區區段徵收，上訴人已申請就全部應領地價補償費8,
    642,475元發給抵價地在案，又依臺北市政府之辦理抵價地
    規劃作業，預計於102年底辦理抵價地分配事宜，故目前尚
    無法知悉上訴人之抵價地確切之地號及位置，此有臺北市政
    府99年11月22日府授地發字第09903930200號函可參（見本
    院卷120頁至123頁），上訴人實際上並未領取前揭地價補償
    費，故上訴人主張系爭抵押權所擔保之債權為8,642,475元
    之半數云云，殊非足取（日後經分配之抵價地為該抵押權標
    的物之代位物，併予敘明）。
  (六)上訴人再執證人郭武陣於原審之證言，認上訴人之印鑑章、
    不動產所有權狀於郭陳鴦在世時之80年間，係由郭陳鴦保管
    ，上訴人未授權任何人代為設定抵押權云云，然查證人郭武
    陣雖於原審證稱：我有三分之一的權利，土地是繼承來的，
    本來是祖父的，繼承時繼承人有我、我哥哥及原告（指上訴
    人），每個人都三分之一，因為被告（指被上訴人）已經出
    養，所以他（她）沒有繼承，繼承發生時我大概十幾歲，．
    ．我不知道原告是否有說要把他（她）的土地分一半給被告
    等語（見原審卷130頁反面），故證人郭武陣已明確證述，
    其並不知道兩造間就系爭土地之權利分配情形，是僅憑證人
    郭武陣之上開證言，尚難據以推論被上訴人就系爭土地無權
    利，而逕為上訴人之有利認定。另證人郭武陣雖證述：租約
    最早是由我母親簽的，因為權狀跟印鑑都在母親那裡，所以
    在她86年過世前都是由他（她）在處理，我在83或84年前才
    取回權狀和印鑑，才由我自己處理，契約都是我和被告本人
    簽的，原告沒有參與，原告的印章我是從母親那裡拿的，媽
    媽過世後就交給原告，我向原告拿印章然後去簽租約等語（
    見原審卷131頁），惟被上訴人於原審曾提出郭陳鴦在世時
    之廠棚租賃合同書5份，主張其中76年7月19日、77年4月19
    日、78年7月15日、80年7月18日之租賃契約中出租人「殷郭
    和子」之簽名為上訴人之夫「殷克境」代簽，81年8月26日
    租賃契約之「殷郭和子」之簽名為上訴人親簽一節（見原審
    卷155頁、本院卷165頁，租賃契約書見原審卷157頁至179頁
    ），上訴人雖陳述前4份契約不知道是否為殷克境代簽，但
    原審承審法官當庭提示81年8月26日租賃契約（即被證十）
    詢問上訴人，是否為其親自簽名，上訴人當庭答稱「是」，
    有該審理筆錄可稽（見原審卷148頁），是簽訂81年8月26日
    租賃契約時，上訴人顯然有參與，證人郭武陣證述租約在母
    親過世前，均由母親處理一節，與事實不符，證人郭武陣此
    部分之證言因有前述之瑕疵存在，故其證稱上訴人之印鑑章
    、不動產所有權狀於郭陳鴦在世前均交由郭陳鴦保管云云，
    尚非可信。
  (七)從而，被上訴人對於系爭土地有一半之權利，僅係借名登記
    為上訴人名下，為保障日後被上訴人對於系爭土地一半權利
    之返還請求權，兩造始設定系爭抵押權為擔保，洵足採認。
六、綜上所述，上訴人請求確認被上訴人就系爭抵押權所擔保之
    債權不存在，為無理由，不應准許。原審就此部分為上訴人
    敗訴之判決，核無不合。上訴意旨指摘原判決此部分不當，
    求予廢棄改判，即非有據，應予駁回。
七、本件事證已臻明確，兩造其餘攻擊防禦方法及立論之證據資
    料，均經本院審酌後，對判決結果不生影響，爰無庸逐一論
    述，併此敘明。
八、據上論結，本件上訴為無理由，依民事訴訟法第449條第1項
    、第78條，判決如主文。
中　　華　　民　　國　 100　　年　　2 　　月　　25　　日
                    民事第十六庭
                        審判長法  官  王聖惠
                              法  官  謝碧莉
                              法  官  呂淑玲
正本係照原本作成。
上訴人如不服本判決，應於收受送達後20日內向本院提出上訴書
狀，其未表明上訴理由者，應於提出上訴後20日內向本院補提理
由書狀（均須按他造當事人之人數附繕本）上訴時應提出委任律
師或具有律師資格之人之委任狀；委任有律師資格者，另應附具
律師資格證書及釋明委任人與受任人有民事訴訟法第466條之1第
1項但書或第2項（詳附註）所定關係之釋明文書影本。如委任律
師提起上訴者，應一併繳納上訴審裁判費。
中　　華　　民　　國　 100　　年　　2 　　月　　25　　日
    　　　　　　　　　　　　　書記官  明祖全
附註：
民事訴訟法第466條之1（第1項、第2項）：
對於第二審判決上訴，上訴人應委任律師為訴訟代理人。但上訴
人或其他法定代理人具有律師資格者，不在此限。
上訴人之配偶、三親等內之血親、二親等內之姻親，或上訴人為
法人、中央或地方機關時，其所屬專任人員具有律師資格並經法
院認為適當者，亦得為第三審訴訟代理人。
